【裁判字號】    93,訴,743
【裁判日期】    950828
【裁判案由】    分割共有物
【裁判全文】
臺灣嘉義地方法院民事判決               93年度訴字第743號
原      告  甲○○
            辰○○
上列二人共  楊勝夫律師
同訴訟代理
人
被      告  乙  ○    住嘉義縣太保市北新里溪底寮9號
訴訟代理人  辛○○    住嘉義市○○○路259號
被      告  子○○    住嘉義縣太保市北新里溪底寮18號
            戊○○    住嘉義市○○○路251號
            己○○    住嘉義縣太保市溪底寮11號
            庚○○    住嘉義市○○○街6號
            壬○○    住嘉義縣太保市北新里溪底寮12號
            丁○○    住嘉義縣太保市北新里溪底寮8號
            丙○○    住嘉義市○○○路255號
            癸○○    住嘉義市○○○路259號
兼上列八被  子○○    住嘉義縣太保市北新里溪底寮18號
告共同訴訟
代理人
被      告  卯○○    住嘉義市○○○路96號
            寅○○    住嘉義縣太保市北新里溪底寮28號
            丑○○    住同上
訴訟代理人  巳○○    住同上
上列當事人間分割共有物事件，本院於中華民國95年8月14日言
詞辯論終結，判決如下：
    主  文
兩造共有坐落嘉義縣太保市○○段四七地號，地目旱，面積零點
一五一五二二公頃土地壹筆，應分割為如後附圖三所示，編號A
部分面積零點零一八三二零公頃土地分歸被告子○○取得，編號
B部分面積零點零三五二六八公頃土地分歸被告乙○、壬○○、
癸○○、丙○○、丁○○、戊○○、己○○、庚○○取得並按原
應有部分比例保持共有，編號C部分面積零點零八八四二一公頃
土地分歸原告辰○○、甲○○取得並按原應有部分比例保持共有
，編號D部分面積零點零零九五一三公頃土地分歸被告卯○○、
寅○○、丑○○取得並按原應有部分比例保持共有。
訴訟費用由兩造各依附表所示應有部分比例負擔。
    事  實
壹、程序方面：
    被告乙○、子○○、戊○○、己○○、庚○○、壬○○、寅
    ○○、丑○○、丁○○、丙○○及癸○○等經合法通知，無
    正當理由均未於最後言詞辯論期日到場，核無民事訴訟法第
    386 條所列各款情事，爰依原告聲請，由其一造辯論而為判
    決。
貳、實體方面：
一、原告起訴主張：兩造共有坐落嘉義縣太保市○○段47地號土
    地，地目旱，面積1,515.22平方公尺之土地（下稱系爭土地
    ），為兩造所共有，權利範圍如附圖所示，依農業發展條例
    第16條規定得為分割。又系爭土地依其使用目的並無不能分
    割之情形，且兩造亦無不為分割之約定，惟兩造對分割方法
    尚有異見，致無法達成分割協議。為使兩造使用土地方便及
    增加其利用價值，爰依民法第823 條之規定，請求判決依應
    有部分之比例，判決如附圖一所示之分割方案。
二、被告乙○辯以：被告子○○與伊係堂兄弟，為使親戚間相處
    融洽，且子○○有意購買伊持分，應以附圖二所示之分割方
    案為宜。被告子○○則表示伊同意被告乙○之方案。被告卯
    ○○、寅○○、丑○○則辯以：伊等三人應有部分之面積合
    計僅95.13平方公尺，若依附圖二所示之分割方案，則其所
    分得之Ｄ部分之寬度僅2點多公尺，嗣後未能申請建築，將
    毫無經濟效益等語，資為抗辯，並聲明求為判決如主文第1
    項所示。
三、按各共有人，得隨時請求分割共有物。但因物之使用目的不
    能分割或契約訂有不分割之期限者，不在此限。共有物之分
    割，依共有人協議之方法行之；分割之方法，不能協議決定
    者，法院得因任何共有人之聲請，命以裁判分割。民法第
    823 條第1 項、824 條第1 、2 項分別定有明文。查系爭土
    地為兩造所共有，並無因使用目的而不能分割之情，兩造亦
    無以契約訂有不分割之期限致不能分割之約定，為兩造所不
    爭執之事實；又兩造確無法達成協議分割之事實，此從兩造
    就主張之分割方案始終無法一致，即足明瞭。
四、次按分割共有物，以消滅共有關係為目的，法院裁判分割共
    有土地時，除因該土地內部分土地之使用目的不能分割（如
    道路）或部分共有人仍願維持其共有關係，應就該部分土地
    不予分割或准許該部分共有人成立新共有關係外，應將土地
    分配於各共有人單獨所有（最高法院69年臺上字第1831號判
    例參照）。本件原告甲○○、辰○○表示分割後伊等二人願
    按原應有部分之比例繼續維持共有，被告乙○、戊○○、己○○、庚○○、壬○○、丁○○、丙○○、癸○○亦表示分
    割後伊等願按原應有部分之比例繼續維持共有。被告卯○○
    、寅○○及丑○○亦表示表示分割後伊等願按原應有部分之
    比例繼續維持共有等語。是則本院審酌上開情狀使分別使原
    告2人、被告乙○、戊○○、己○○、庚○○、壬○○、丁○○、丙○○、癸○○等8人、被告卯○○、寅○○、丑○○3 人於分割後，仍分別繼續保持共有。
五、再按法院就共有物為裁判分割時，應依民法第824 條為適當
    之分割，即考慮各當事人之聲明、共有物之性質、使用現狀
    、經濟效用及全體共有人之利益等公平決定之。又法院因共
    有人不能協議而命為共有物之分割時，依民法第824 條第2
    、3 兩項之規定，固不限於何方法，惟如何使分割後各部分
    之經濟價額，其應有部分之比值相當，要當予以顧及，以符
    公平原則。最高法院69年度台上字第3100號、51年台上字第
    1268號著有裁判要旨可參。復按共有物之分割，不得純以使
    用現狀為分割之唯一標準，法院為顧及全體共有人之利益認
    為以不全依使用現狀分割為宜，所決定之分割方法，縱使部
    分共有人因此而受有損害，仍不得因之指為違法；而法院裁
    判分割共有物，除應斟酌共有人之利害關係及共有物之性質
    外，尚應斟酌共有物之價格、經濟效用以及全體共有人之利
    益等公平決之；換言之，裁判上定共有物之分割分法，法院
    有審酌共有物各種情形，顧及共有人全體利益而自由裁量之
    權，不受任何當事人主張之拘束，最高法院49年臺上字第
    2569號判例、71年度台上字第2825號判決及81年度台上字第
    31號判決可資參照。經查：系爭土地僅南面臨三米寬道路，
    其餘各面均不臨道路，東側臨原告所有48之5地號土地，西
    側北面臨被告子○○所有48之7地號土地，系爭土地東側上
    蓋有門牌號碼嘉義縣太保市溪底寮28號磚造住房及鐵、木造
    之遮棚、豬舍，均為被告寅○○、丑○○、卯○○3人居住
    使用，西側稻田為子○○所使用等事實，經本院至現場履堪
    ，製有勘驗筆錄，並經嘉義縣水上地政事務所製有複丈成果
    圖在卷可稽，復為兩造所不爭執，本院斟酌兩造使用系爭土
    地之現況及位置，兩造應有部分之比例所占之面積，系爭土
    地面臨道路之情況，鄰地所有權人誰屬，兩造之意願，系爭
    土地分割後之各部分之經濟價值，其應有部分之比值相當等
    ，認依被告卯○○、寅○○及丑○○所主張，將系爭土地分
    割為如後附圖三所示，較符合各共有人之全體利益，爰依該
    方案分割系爭土地如主文第1項所示。
六、至於附圖一、二所示之分割方式，本院認將使系爭土地不能
    與鄰地共同利用，被告寅○○、丑○○、卯○○所分得之土
    地過於狹長，難予利用，固不予採用。
七、綜上所述，兩造為系爭土地共有人，共有人間並無不為分割
    協議，系爭土地依法令及其性質上亦非不能分割，因共有人
    間不能協議分割，被上訴人請求按原物分割系爭土地，並無
    不合，本院認採附圖三所示之方案分割較能兼顧各共有人之
    利益。
八、末按敗訴人之行為，按當時之訴訟程度，為伸張或防衛權利
    所必要者，因該行為所生之費用，法院得酌量情形，命勝訴
    之當事人負擔其一部訴訟費用，民事訴訟法第81條第2款定有
    明文。本件敗訴之人所為之主張行為，係本於共有人身份伸
    張權利所必要，爰定兩造之訴訟費用負擔如附表所示。
九、本案事證已臻明確，兩造其餘主張、陳述及所提之證據，經
    審酌後認與判決結果不生影響，爰不一一論述，附此敘明。
十、據上論結，依民事訴訟法第385條第1項、第78條、第81 條
    第2款、第85條第1項但書，判決如主文。
中    華    民    國    95    年    8     月    28    日
                  民一庭法  官      劉瓊雯
以上正本證明與原本無異
如對本判決上訴須於判決送達後20日內向本院提出上訴狀
中    華    民    國    95    年    8     月    29    日
                        書記官      王立梅
附表：
 ┌───┬──────┬───────────┐
 │ 編號 │ 共有人姓名 │   應有部分比例       │
 ├───┼──────┼───────────┤
 │  1   │  辰○○    │    398150分之107345  │
 ├───┼──────┼───────────┤
 │  2   │  乙○      │    39815分之2461     │
 ├───┼──────┼───────────┤
 │  3   │  壬○○    │    398150分之19455   │
 ├───┼──────┼───────────┤
 │  4   │  癸○○    │    39815分之810      │
 ├───┼──────┼───────────┤
 │  5   │  丙○○    │    同上              │
 ├───┼──────┼───────────┤
 │  6   │  丁○○    │    同上              │
 ├───┼──────┼───────────┤
 │  7   │  戊○○    │    同上              │
 ├───┼──────┼───────────┤
 │  8   │  己○○    │    同上              │
 ├───┼──────┼───────────┤
 │  9   │  庚○○    │    同上              │
 ├───┼──────┼───────────┤
 │  10  │  甲○○    │    39815分之12500    │
 ├───┼──────┼───────────┤
 │  11  │  卯○○    │    0000000分之25000  │
 ├───┼──────┼───────────┤
 │  12  │  寅○○    │    同上              │
 ├───┼──────┼───────────┤
 │  13  │  丑○○    │    同上              │
 ├───┼──────┼───────────┤
 │  14  │  子○○    │    398150分之48140   │
 └───┴──────┴───────────┘


司法院資訊處製作；財團法人民間司法改革基金會備份。
